ACORDAO-COMPLETO-2468334

ACÓRDÃO 8089/2021 ATA 18/2021 - SEGUNDA CÂMARA

VISTOS, relatados e discutidos estes autos que cuidam de Pedido de Reexame interposto pela Sra. Sandra Regina Santiago, em face do Acórdão 9293/2020-TCU-Segunda Câmara, Relatora Ministra Ana Arraes, que considerou ilegal e negou registro ao ato de aposentadoria da recorrente.
ACORDAM os Ministros do Tribunal de Contas da União, reunidos em Sessão da Segunda Câmara, nos termos do art. 71, III e IX, da Constituição de 1988, dos arts. 1º, V, 39, II, e 45 da Lei nº 8.443, de 1992, e dos arts. 260, § 1º, e 262, § 2º, do RITCU e diante das razões expostas pelo Relator, em:
9.1 conhecer do Pedido de Reexame interposto por Sandra Regina Santiago e, no mérito, negar-lhe provimento; e
9.2 informar à recorrente e ao Tribunal Regional Federal da 3ª Região sobre o presente acórdão, destacando que o relatório e o voto que o fundamentam podem ser acessados por meio do endereço eletrônico www.tcu.gov.br/acordaos.

Pedido de Reexame interposto pela Sra. Sandra Regina Santiago, em face do Acórdão 9.293/2020-TCU-2ª Câmara, Relatora Ministra Ana Arraes, que considerou ilegal e negou registro ao ato de aposentadoria da recorrente

Segunda Câmara

Tribunal Regional Federal da 3ª Região.

3. Interessados/Responsáveis/Recorrentes:
3.1. Recorrente: Sandra Regina Santiago (XXX.390.198-XX).

13.1. Ministros presentes: Bruno Dantas (Presidente), Augusto Nardes e Raimundo Carreiro (Relator).
13.2. Ministro-Substituto convocado: Marcos Bemquerer Costa.
13.3. Ministro-Substituto presente: André Luís de Carvalho.

RAIMUNDO CARREIRO

Ministra Ana Arraes.

Adoto como Relatório a instrução do auditor da Secretaria de Recursos (Serur) à peça 26, a cuja proposta contou com a concordância do corpo diretivo da unidade (peça 27) , bem como do representante do Ministério Público junto ao Tribunal de Contas da União (peça 28) , o eminente Procurador Marinus Eduardo De Vries Marsico:
"INTRODUÇÃO
1.	Trata-se de pedido de reexame (peças 13-14) interposto por Sandra Regina Santiago, ex-servidora do Tribunal Regional Federal da 3ª Região, contra o Acórdão 9293/2020-TCU-Segunda Câmara (peça 7) , que teve como relatora a Excelentíssima Senhora Ministra Ana Arraes.
1.1	A deliberação recorrida apresenta o seguinte teor:
VISTO, relatado e discutido o ato de aposentadoria de Sandra Regina Santiago no cargo de Técnico Judiciário do Tribunal Regional Federal da 3ª Região.
ACORDAM os ministros do Tribunal de Contas da União, reunidos em sessão da 2ª Câmara, ante as razões expostas pela relatora, e com fundamento nos artigos 71, incisos III e IX, da Constituição Federal de 1988, 1º, inciso V, e 39, inciso II, da Lei 8.443/1992, 1º, inciso VIII, 259, inciso II, e 262 do Regimento Interno, 8º da Resolução TCU 206/2007 e 19 da Instrução Normativa TCU 78/2018, bem como na Súmula TCU 106, em: 
9.1. considerar ilegal o ato de aposentadoria em análise e negar-lhe registro;
9.2. dispensar a reposição das importâncias indevidamente recebidas de boa-fé pela beneficiária até a data da notificação desta deliberação à unidade jurisdicionada;
9.3. determinar ao Tribunal Regional Federal da 3ª Região que:
9.3.1. no prazo de 15 (quinze) dias, a contar da ciência desta deliberação:
9.3.1.1. adeque, se for o caso, o pagamento da parcela referente à incorporação de "quintos" da interessada à modulação dada pelo Supremo Tribunal Federal na apreciação do Recurso Extraordinário 638.115/CE;
9.3.1.2 comunique a Sandra Regina Santiago a deliberação deste Tribunal e a alerte de que o efeito suspensivo proveniente de eventual interposição de recursos no TCU não a eximirá da devolução dos valores indevidamente recebidos após a notificação, em caso de desprovimento dos apelos.
9.3.2. no prazo de 30 (trinta) dias, a contar da ciência deste acórdão, encaminhe a este Tribunal, por cópia, comprovante da data em que a interessada dele tomar conhecimento e informações sobre as providências implementadas para cumprimento do subitem 9.3.1.1 acima.
HISTÓRICO 
2.	O ato de aposentadoria foi julgado ilegal, em virtude de constar a incorporação da parcela "quintos/décimo" após o advento da Lei 9.624/1998, vide voto condutor do decisum (peça 8) : 
Está em análise, neste processo, o ato de concessão de aposentadoria a Sandra Regina Santiago no cargo de Técnico Judiciário do Tribunal Regional Federal da 3ª Região.
2.	A Secretaria de Fiscalização de Pessoal - Sefip opinou, com a concordância do Ministério Público junto ao TCU - MPTCU, pela ilegalidade do ato, em virtude da inclusão indevida nos proventos da vantagem relativa a "quintos/décimos" decorrentes de exercício de função comissionada após o advento da Lei 9.624/1998. 
3.	Alinho-me a essas manifestações e adoto os fundamentos da instrução como parte das minhas razões de decidir.
4. 	A jurisprudência deste Tribunal está efetivamente alinhada à decisão do Supremo Tribunal Federal no âmbito do Recurso Extraordinário 638.115/CE (relator o ministro Gilmar Mendes) , ao admitir a incorporação ou a atualização de "quintos/décimos", transformados em Vantagem Pessoal Nominalmente Identificada - VPNI pelo art. 62-A da Lei 8.112/1990, somente até o dia 8/4/1998, conforme previsto no art. 3º da Lei 9.624/1998. 
5.	Neste caso, verifica-se que a interessada foi aposentada com a incorporação de 2/5 de FC-4 e 3/5 de FC-5 (peça 2) , sendo que os últimos "quintos" corresponderam a funções desempenhadas após 17/4/1998, o que confirma a ilegalidade do ato.
6.	Porém, é relevante destacar que a Suprema Corte, no citado recurso extraordinário, modulou os efeitos da decisão pela inconstitucionalidade da incorporação de "quintos/décimos" decorrentes do exercício de funções comissionadas no período compreendido entre a edição da Lei 9.624/1998 e a Medida Provisória 2.225-48/2001, ante a ausência de lei que a amparasse, para desobrigar a devolução dos valores recebidos de boa-fé pelos servidores até a data a data do julgamento, cessada a ultra-atividade das incorporações. 
7.	E, na apreciação posterior de embargos de declaração, o STF, em 18/12/2019, deliberou no sentido de:
	a) reconhecer indevida a cessação imediata do pagamento dos "quintos" quando fundado em decisão judicial transitada em julgado;
	b) garantir àqueles que continuavam recebendo a parcela até aquela data em razão de decisão administrativa ou decisão judicial sem trânsito em julgado o pagamento mantido até sua absorção integral por quaisquer reajustes futuros concedidos aos servidores. 
8.	Essa modulação está sendo acolhida por esta Corte. Contudo, como a assertiva da unidade técnica de que o pagamento em tela deriva de decisão administrativa não está amparada em documento comprobatório juntado aos autos, a regularização dos respectivos pagamentos deve ser efetuada pela unidade jurisdicionada de acordo com o entendimento do STF.
9.	Vale ressaltar que, mesmo no caso de incorporação com base em sentença transitada em julgado, prevalece a irregularidade na inclusão dessa vantagem no ato de aposentadoria, restando preservada a manutenção dos pagamentos, em face da modulação dada pelo Supremo.
10.	Esse desfecho tem sido adotado em recentes deliberações deste Tribunal, a exemplo dos Acórdão 5674/2020-TCU-Segunda Câmara (relator o ministro Augusto Nardes) , 6.128/2020 - 1ª Câmara (relator o ministro-substituto Weder de Oliveira) , 6.170/2020 - 2ª Câmara (relator o ministro Raimundo Carreiro) , 6.377/2020 - 2ª Câmara (relator o ministro-substituto André Luís de Carvalho) , 5.450/2020 e 6.471/2020 - 1ª Câmara (relator o ministro Benjamin Zymler) .
11.	Para melhor compreensão, transcrevo a seguir trecho do voto proferido no último acórdão mencionado:
"14. Como se vê, restou preservada pela Suprema Corte a situação daqueles que tiveram a incorporação irregular assentada em decisão judicial transitada em julgado.
15. Como esse foi o caso da sra. (...) , não se apresenta possível a supressão da parcela dos rendimentos a que faria jus, tomados como referência para composição dos proventos de seus dependentes.
16. Assim, em que pese a inclusão de vantagem irregular nos proventos dos recorrentes - o que dá ensejo à negativa de registro do ato de pensão -, devem ser suprimidas do Acórdão 4528/2019-TCU-Primeira Câmara, em relação a eles, as determinações para cessação dos pagamentos do benefício e para emissão de novo título concessório (itens 9.2.2.1 e 9.2.2.2) ."
12.	Assim, em virtude da irregularidade no pagamento da vantagem derivada de "quintos", cumpre considerar o ato ilegal, negando-lhe o registro. Ademais, impõe-se dispensar a devolução dos valores recebidos de boa-fé, nos termos da Súmula TCU 106, e determinar à unidade jurisdicionada que adote, se for o caso, os procedimentos definidos no RE 638.115/CE. 
13.	Antes de finalizar, observo que o ato de concessão de aposentadoria deu entrada no Tribunal há menos de cinco anos, não sendo aplicável, portanto, o procedimento de contraditório e ampla defesa preconizado pelo Acórdão 587/2011-TCU-Plenário, da relatoria do ministro Valmir Campelo.
	Nesses termos, VOTO por que o Tribunal adote a minuta de deliberação que ora submeto à apreciação deste Colegiado.
	[destaques acrescidos]
Dos fundamentos para o julgamento pela ilegalidade da presente aposentadoria
2.1	Analisando-se o ato de aposentadoria (peça 2) , podem-se extrair as seguintes informações: a interessada conta com 36 anos, 8 meses e 21 dias de tempo de serviço, sendo que a vigência do ato é a partir de 26/5/2017, com fundamento na EC 47/2005. Assim, só veio a adquirir o direito à aposentação após a vigência da EC 20/1998; 
2.2	Destarte, a presente concessão é ilegal porque:
	a) o ato de aposentadoria incorporou quintos posteriores a 8/4/1998, contrariando entendimento do STF no julgamento do RE 638.115/CE.
ADMISSIBILIDADE
3.	Reitera-se o exame de admissibilidade efetuado por esta unidade instrutora (peça 15) , ratificado pelo Ministro-Relator Raimundo Carreiro (peça 18) , que concluiu pelo conhecimento do pedido de reexame acostado às peças 14-15, com fundamento no artigo 48 da Lei 8.443/1992, c/c os artigos 285 e 286, parágrafo único, do RI/TCU, suspendendo-se os efeitos dos itens 9.1, 9.3, 9.3.1 e 9.3.1.1 do Acórdão 9293/2020-TCU-Segunda Câmara.
EXAME DE MÉRITO
             Delimitação
Constitui objeto do presente exame responder se a decisão do TCU afrontou o julgamento do RE 638.115/CE.
Do suposto direito ao recebimento dos quintos (RE 638.115/CE) 
5.1	Advoga pela legalidade do ato concessório, visto que, nos termos do RE 638.115/CE, o pagamento da parcela quintos se deu, sem absorção, por decisão judicial transitada em julgado (peça 13, p. 2-3) :
	Análise
5.2	De pronto, as alegações não sustentam qualquer alteração do decisum.
5.3	A recorrente sustenta que teve a parcela "quintos" incorporada a sua remuneração mediante decisão judicial transitada em julgado e que por isso, nos termos da modulação do RE 638.115/CE, o ato concessório deveria ser julgado legal.  
5.4	Entretanto, na referida decisão, o STF entendeu inconstitucional o pagamento da parcela "quintos", o que impede, por si só, que este Tribunal considere legal o presente ato concessório. 
5.5	Quanto à modulação dos efeitos dessa decisão, quando julgou os embargos de declaração do RE 638.115/CE, a Suprema Corte definiu que, em respeito à coisa julgada, os servidores que tiveram incorporada a parcela quintos, em virtude de decisão judicial transitada em julgado, continuariam recebendo a parcela, sem absorção, em oposição aos que tiveram o direito garantido por decisão administrativa ou por decisão judicial sem trânsito em julgado. 
5.6	Em outras palavras, a incorporação da parcela "quintos" por decisão judicial não torna o ato concessório legal, mas apenas garante que os seus beneficiários continuem recebendo a vantagem. Quanto a este aspecto, cabe transcrever excerto da decisum:
9.1. considerar ilegal o ato de aposentadoria em análise e negar-lhe registro; (...) 
9.3. determinar ao Tribunal Regional Federal da 3ª Região que: (...) 
9.3.1.1. adeque, se for o caso, o pagamento da parcela referente à incorporação de "quintos" da interessada à modulação dada pelo Supremo Tribunal Federal na apreciação do Recurso Extraordinário 638.115/CE.
[destaque acrescido]
5.7	Pelo exposto, observa-se que o TCU determinou ao órgão concessório que cumprisse a decisão do STF, quanto à manutenção do pagamento, com ou sem absorção, em razão do ato original que concedeu a incorporação da parcela quintos. Tal dispositivo vem sendo previsto nas deliberações desta Corte de Contas porque nem sempre, ao julgar os atos concessórios de aposentadorias, a informação quanto ao modo com o que o direito foi reconhecido (decisão administrativa, decisão judicial com trânsito em julgado e decisão judicial sem trânsito em julgado) é conhecido. 
5.8	Portanto, a decisão vergastada acolheu, nos exatos termos, o julgamento do RE 638.115/CE, uma vez que reconheceu a ilegalidade do ato concessório e determinou ao órgão concessório adequar, se for o caso, o pagamento da referida vantagem, não havendo que se falar em legalidade do ato de aposentação. 
5.9	Por todo o exposto, propõe-se afastar as alegações.  
CONCLUSÃO
6.	Da análise de mérito, conclui-se que a decisão do TCU não afrontou o julgamento do RE 638.115/CE.
6.1.	Por conseguinte, as alegações não sustentam qualquer alteração do decisum.
	É o Relatório.
PROPOSTA DE ENCAMINHAMENTO
7.	Ante o exposto, submetem-se os autos à consideração superior, propondo-se, com fundamento no art. 48 da Lei 8.443/1992:
a) conhecer do recurso interposto, para, no mérito, negar-lhe provimento;
	b) informar aos recorrentes e demais interessados do acórdão a ser proferido, destacando que o relatório e o voto que o fundamentam podem ser acessados por meio do endereço eletrônico www.tcu.gov.br/acordaos."
	É o Relatório.

Rudi Meira Cassel - OAB/DF 22.256 - representando Sandra Regina Santiago

Procurador Marinus Eduardo De Vries Marsico.

APOSENTADORIA. INCORPORAÇÃO DE PARCELAS DE QUINTOS SEM ABSORÇÃO POR REAJUSTES SALARIAIS SUPERVENIENTES. ILEGALIDADE. PEDIDO DE REEXAME. ARGUMENTOS INSUFICIENTES PARA MODIFICAR O ACÓRDÃO RECORRIDO. NEGATIVA DE PROVIMENTO.

APOSENTADORIA (APOS)

Secretaria de Recursos (Serur); Secretaria de Fiscalização de Integridade de Atos e Pagamentos de Pessoal e de Benefícios Sociais (Sefip).

Inicialmente, cumpre registrar que o pedido de reexame ora em análise atende aos requisitos de admissibilidade previstos nos arts. 285 e 286 do RI/TCU, conforme já havia sido assinalado no Despacho de peça 18.
2.	O caso trata de pedido de reexame interposto pela Sra. Sandra Regina Santiago, em face do Acórdão 9293/2020-TCU-Segunda Câmara, Relatora Ministra Ana Arraes, que considerou ilegal o ato de aposentadoria da recorrente, negando-lhe o respectivo registro.
3.	A negativa se deu por ter a deliberação recorrida se posicionado pela irregularidade da incorporação de "quintos" pelo exercício de funções públicas no período compreendido entre a promulgação da Lei n.º 9.624, de 8/4/1998, e a edição da MP n.º 2.225-48, de 4/9/2001. O Acórdão também expediu determinações ao Tribunal Regional Federal da 3ª Região para saneamento da irregularidade, em atenção à decisão expedida pelo STF no julgamento do RE 638.115-CE, na Sessão de 18/12/2019.
4.	Em seu recurso (peça 13) , pugna a recorrente pela legalidade do ato concessório, visto que, nos termos do RE 638.115/CE, o pagamento da parcela quintos teria ocorrido, sem absorção, por decisão judicial transitada em julgado (peça 13, p. 2-3) . Invocou ainda que teria sido beneficiada em ação coletiva movida pelo Sindicato dos Trabalhadores do Judiciário Federal no Estado de São Paulo (processo 2004.61.00.000292-1, do TRF-3) transitada em julgado antes da referida decisão do STF.
5.	Nenhuma razão, contudo, assiste à recorrente.
6.	No caso em apreço, é certo que a deliberação recorrida se orientou de acordo com o entendimento firmado no julgamento do RE 638.115-CE durante a Sessão de 18/12/2019, no qual o STF proferiu o seguinte pronunciamento:
"O Tribunal, por maioria, acolheu parcialmente os embargos de declaração, com efeitos infringentes, para reconhecer indevida a cessação imediata do pagamento dos quintos quando fundado em decisão judicial transitada em julgado, vencida a Ministra Rosa Weber, que rejeitava os embargos. No ponto relativo ao recebimento dos quintos em virtude de decisões administrativas, o Tribunal, em razão de voto médio, rejeitou os embargos e, reconhecendo a ilegitimidade do pagamento dos quintos, modulou os efeitos da decisão de modo que aqueles que continuam recebendo até a presente data em razão de decisão administrativa tenham o pagamento mantido até sua absorção integral por quaisquer reajustes futuros concedidos aos servidores. Os Ministros Ricardo Lewandowski e Celso de Mello proviam os embargos de declaração e modulavam os efeitos da decisão em maior extensão. Ficaram vencidos, nesse ponto, os Ministros Marco Aurélio e Rosa Weber. Por fim, o Tribunal, por maioria, também modulou os efeitos da decisão de mérito do recurso de modo a garantir que aqueles que continuam recebendo os quintos até a presente data por força de decisão judicial sem trânsito em julgado tenham o pagamento mantido até sua absorção integral por quaisquer reajustes futuros concedidos aos servidores, vencidos os Ministros Marco Aurélio e Rosa Weber. Tudo nos termos do voto do Relator. Afirmaram suspeição os Ministros Luiz Fux e Roberto Barroso'. Ausente, justificadamente, nesta assentada, o Ministro Celso de Mello. Plenário, 18.12.2019."
7.	Portanto, o STF considerou indevida a imediata cessação do pagamento dos "quintos" de função, quando estiver fundado em decisão judicial transitada em julgado, e, a despeito de reconhecer a ilegitimidade do pagamento dos "quintos", passou a modular os efeitos da decisão no sentido de admitir a manutenção do correspondente pagamento, até a integral absorção pelos subsequentes reajustes concedidos aos servidores, para os atuais beneficiários da subjacente vantagem por decisão administrativa ou judicial sem o trânsito em julgado.
8.	Ademais, a alegação de que o Sintrajud teria obtido sucesso na ação coletiva 2004.61.00.000292-1 também não socorre a recorrente, visto que não há comprovação nos autos de que a interessada se encontrava filiada à associação previamente à sentença judicial (peça 14) .
9.	Por fim, aquiesço às conclusões empreendidas pela Unidade Técnica à peça 29, as quais foram aderidas pelo MP/TCU (peça 31) , no sentido de negar provimento ao recurso ora em análise.
	Em razão do exposto, VOTO no sentido de que o Tribunal adote o Acórdão que ora submeto à apreciação deste Colegiado, para conhecer do recurso de pedido de reexame interposto pela recorrente e, no mérito, negar-lhe provimento, mantendo inalterado o acórdão recorrido.
TCU, Sala das Sessões Ministro Luciano Brandão Alves de Souza, em 1 de junho de 2021.
RAIMUNDO CARREIRO 
Relator